最高法院刑事判決　　　　　　　　　 110年度台上字第6261號
上　訴　人　林振泉



選任辯護人　陳亮佑律師
　　　　　　張雅婷律師
上列上訴人因違反毒品危害防制條例等罪案件，不服臺灣高等法
院中華民國110年10月28日第二審判決（110年度上訴字第3010號
，起訴案號：臺灣新竹地方檢察署110 年度偵字第3411、5369號
），提起上訴，本院判決如下：
    主  文
原判決撤銷，發回臺灣高等法院。
    理  由
一、本件上訴人林振泉因違反毒品危害防制條例案件，不服第一
    審論處其販賣第二級毒品4 罪（各處有期徒刑5年3月）、持
    有第二級毒品罪（處有期徒刑9 月），定應執行刑6年8月之
    判決，提起第二審上訴。原判決以其上訴書狀並未敘述具體
    理由，亦未於上訴期間屆滿後20日內補提上訴理由書，且前
    已依刑事訴訟法第367條但書規定，於民國110年10月13日命
    其於裁定送達後5日內補正，且該命補正之裁定正本業於110
    年10月15日送達上訴人所在之法務部矯正署臺北看守所，上
    訴人逾期仍未補正，其上訴不合法律上之程式，不經言詞辯
    論，駁回其第二審之上訴。固非無見。
二、惟按：
㈠、不服地方法院之第一審判決而上訴者，應向管轄第二審之高
    等法院為之；且上訴書狀應敘述具體理由。刑事訴訟法第36
    1 條第1、2項定有明文。所指上訴書狀「應敘述具體理由」
    ，除須就不服第一審判決之理由，為具體之敘述，而非空泛
    之指摘外，有鑑於我國刑事訴訟之第二審係採覆審制之事實
    審，與第三審為法律審之制度設計不同，故本條項所指「應
    敘述具體理由」，與同法第377 條規定第三審上訴「非以判
    決違背法令為理由，不得為之」者，規範內涵尚有不同，兩
    者不能等同視之。從而提起第二審上訴，倘已具體指明第一
    審判決關於認事、用法及量刑等事項有所違誤，或尚有事證
    調查未盡情形，足以影響判決結果，而非僅形式上徒託空言
    者，即屬相當，第二審法院自應就此上訴理由進行實質調查
    審理，以落實被告憲法訴訟權之保障。縱其所舉事由經調查
    結果並非可採，要屬上訴有無理由之實質問題，不能與未敘
    述具體理由的合法上訴事由，有所混淆。
㈡、提起上訴，應以上訴書狀提出於原審法院為之；上訴書狀未
    敘述上訴理由者，應於上訴期間屆滿後20日內補提理由書於
    原審法院，刑事訴訟法第350條第1項、第361條第3項前段固
    分別定有明文。惟補正第二審上訴理由，規定「應補提理由
    書」於第一審法院，考其立法意旨係因第一審宣判後，通常
    無從以言詞向法院為之，解釋上當不排除以言詞陳述但經記
    明筆錄以代補正理由書之可能，蓋除法律有明定須以書狀為
    之者外，訴訟行為並非不能以言詞為之，且言詞之形式重在
    明瞭，因而有筆錄之記載為證（刑事訴訟法第41、44條參見
    ）。又參諸同法第367 條關於第二審審判長應定期間命補正
    上訴理由之規定，並無明文須以書狀為之，自不禁止被告於
    開庭時以言詞補正上訴理由，並經記載於筆錄為據。
㈢、經查：上訴人具狀提起第二審上訴，固未敘述具體理由，亦
    未於上訴期間屆滿後20日內補提理由書，惟原審法院法官於
    110年9月30日踐行對上訴人第二審羈押訊問程序時，上訴人
    就法官所訊上訴要旨陳稱：「第一審我聽人家說70歲就不用
    關，所以我都承認，後來才發現沒有這回事，所以那時講的
    話我都否認，那不是事實，我希望傳證人來跟我對質」；就
    被訴販賣第二級毒品4 罪嫌部分，均否認犯行，並辯稱：「
    我只是轉讓」等語；復就羈押與否為意見陳述時，陳稱：「
    我希望請證人跟我對質」等語，此經記明訊問筆錄為憑（參
    見原審卷第41至43頁訊問筆錄）。上訴人所稱欲對質之證人
    ，至少係指第一審認定販賣毒品對象的張偉賢、莊全湧，其
    於第一審坦承犯行而未聲請傳喚該2 人到庭，致未與之對質
    ，惟上訴人既否認販賣毒品犯行，不論就該等證人審判外筆
    錄之證據能力或證明力，以及是否為對質程序，似仍有調查
    究明之必要。原判決就上述訊問筆錄之記載，得否認為已補
    正上訴理由？上訴人各該陳述，是否屬於具體上訴理由？未
    為必要之論敘說明，逕謂上訴人逾期未補正具體上訴理由，
    遽以其上訴不合法律上程式，不經言詞辯論予以駁回。依上
    述說明，難謂適法。
㈣、綜上所述，上訴意旨指摘原判決駁回其上訴違法，為有理由
    由，應認原判決有撤銷發回更審之原因。
三、至上訴意旨另指原審法院僅將補正上訴理由裁定送達上訴人
    ，而未送達第二審已選任之辯護人等語。惟原審認為上訴人
    上訴狀未提出具體上訴理由，審判長於110 年10月13日裁定
    「於本裁定送達後5 日內向原審法院補正上訴理由書」，該
    裁定正本已記載選任辯護人為陳亮佑律師，且除於同年10月
    15日合法送達上訴人所在之法務部矯正署臺北看守所外，並
    於同日亦送達選任辯護人陳亮佑律師事務所所在地：「桃園
    市○○區○○○街000 號4樓之2」，經受僱人○○大廈管理
    委員會簽收，有送達證書在卷可證（參見原審卷第89至95頁
    ）。又依原審法院與選任辯護人事務所所在地之○○大廈管
    理委員會所作成電話紀錄（略以）：「桃園市○○區○○○
    街000之1號及之2號為同棟大樓，且由同一個大廈管理委員
    會統一簽收郵件，再轉交大樓住戶；貴院於110年10月15日
    寄到000號4樓之2的該封陳亮佑雙掛號郵件，有寄到000之2
    號的管委會，也有轉交該住戶並由該住戶簽收」等語，並有
    交寄大宗掛號郵件執據、簽收明細等文件在卷可查（參見本
    院卷第33至39頁）。足認該補正上訴理由書裁定，確於110
    年10月15日即已送達選任辯護人陳亮佑律師處所。上訴理由
    猶指摘原審未將補正理由裁定書送達辯護人，顯屬無據，附
    此敘明。
據上論結，應依刑事訴訟法第397條、第401條，判決如主文。
中    華    民    國   110    年    12    月    29    日
                  刑事第七庭審判長法  官  李  錦  樑  
                                  法  官  蔡  彩  貞  
                                  法  官  林  孟  宜  
                                  法  官  吳  淑  惠  
                                  法  官  錢  建  榮  
本件正本證明與原本無異
                                  書記官
中    華    民    國   111    年    1     月    3     日